【裁判字號】    99,監,198
【裁判日期】    990831
【裁判案由】    准予處分受監護宣告人不動產
【裁判全文】
臺灣臺南地方法院民事裁定               99年度監字第198號
聲  請  人  甲○○
上列聲請人聲請准予處分受監護宣告人財產事件，本院裁定如下
：
    主    文
聲請駁回。
程序費用新臺幣壹仟元由聲請人負擔。
    理    由
一、按民法總則中華民國97年5月2日修正之條文施行前，已為禁
    治產宣告者，視為已為監護宣告，並於修正施行後，適用修
    正後之規定，此觀民法總則施行法第4條第2項之規定自明。
    又中華民國97年5月2日修正之民法親屬編第四章條文施行前
    所設置之監護人，於修正施行後，適用修正後之規定，民法
    親屬編施行法第14條之2亦定有明文。從而，前受禁治產宣
    告者，視為新修正之監護宣告；而前受禁治產宣告之人其之
    監護人，亦應須適用新修正之監護規定。復按監護開始時，
    監護人對於受監護人之財產，應依規定會同法院指定之人，
    於二個月內開具財產清冊，並陳報法院。前項期間，法院得
    依監護人之聲請，於必要時延長之。於前條之財產清冊開具
    完成並陳報法院前，監護人對於受監護人之財產，僅得為管
    理上必要之行為。監護人對於受監護人之財產，非為受監護
    人之利益，不得使用、代為或同意處分。監護人代理受監護
    人購置或處分不動產，非經法院許可，不生效力，民法第11
    13條第1項準用民法第1099條、第1099條之1、第1101條第1
    項及第2項第1款分別定明文。因之，若前受禁治產宣告人未
    經法院指定會同開具財產清冊之人，亦未曾開具財產清冊陳
    報法院者，應先聲請法院指定受監護人（即禁治產人）之會
    同開具財產清冊之人，待其裁定確定後，監護人應於二個月
    內會同法院指定之人開具財產清冊，並陳報法院，並嗣受監
    護人（即禁治產人）之財產清冊開具完成並陳報法院後，監
    護人始得聲請法院許可處分受監護宣告人（即禁治產人）之
    不動產，於上開開具財產清冊之程序完成前，監護人對於監
    護宣告人之財產僅得為管理上之必要行為，不得處分，此為
    當然之解釋。又監護人對於受監護人之財產，須為受監護人
    之利益，始得代為處分或同意處分。
二、本件聲請意旨略以：聲請人係禁治產人乙○○○（女，民國
    ○○年○月○日生，身分證統一編號：Ｚ000000000號）之女兒，
    禁治產人乙○○○前經本院以82年度禁字第9號裁定宣告禁
    治產，並由聲請人之外祖父陳水來擔任其監護人。嗣因陳水
    來於98年11月4日死亡，經本院於98年12月31日以98年度監
    字第164號裁定選定聲請人為乙○○○之監護人，再經本院
    於99年7月30日以99年度監字第154號裁定指定乙○○○之弟
    弟陳戶城擔任乙○○○會同開具財產清冊之人。茲因聲請人
    之外祖父陳水來於98年11月4日死亡，乙○○○為其四女，
    有繼承權利，為辦理外祖父陳水來之遺產分割繼承登記，依
    民法第1101條規定，聲請人代理乙○○○處分不動產，非經
    法院許可不生效力，為此聲請許可聲請人代理乙○○○就其
    所繼承被繼承人陳水來之遺產，依如附件所示遺產分割協議
    書辦理遺產分割等語。
三、經查，聲請人主張其係禁治產人乙○○○（女，41年4月4日
    生，身分證統一編號：Ｚ000000000號）之女兒，禁治產人乙
    ○○○前經本院以82年度禁字第9號裁定宣告禁治產，並由
    聲請人之外祖父陳水來擔任其監護人。嗣因陳水來於98年11
    月4日死亡，經本院於98年12月31日以98年度監字第164號裁
    定選定聲請人為乙○○○之監護人，再經本院於99年7月30
    日以99年度監字第154號裁定指定乙○○○之弟弟陳戶城擔
    任乙○○○會同開具財產清冊之人之事實，業據聲請人提出
    戶籍謄本1份為憑，並經本院依職權調閱本院98年度監字第1
    64號、99年度監字第154號卷宗核閱無誤，堪信為真實，則
    依民法總則施行法第4條第2項及民法親屬編施行法第14條之
    2規定，視為對於禁治產人乙○○○已為監護宣告，並應適
    用修正後民法親屬編第四章之規定。
四、次查，聲請人主張其外祖父陳水來於98年11月4日死亡，受
    監護人乙○○○為其四女，有繼承權利，為辦理外祖父陳水
    來之遺產分割繼承登記，聲請許可聲請人代理受監護人乙○
    ○○就其所繼承被繼承人陳水來之遺產，依如附件所示遺產
    分割協議書辦理遺產分割云云，雖據聲請人提出戶籍謄本、
    繼承系統表、地籍圖謄本、土地登記謄本、繼承人戶籍謄本
    、遺產分割協議書、財政部臺灣省南區國稅局97年度綜合所
    得稅各類所得資料清單、財產歸屬資料清單、遺產稅信託課
    稅資料參考清單、全國贈與資料清單為憑，惟參諸前開規定
    及說明，依前揭新修正之規定，須先由監護人與會同開具財
    產清冊之人，共同將受監護宣告人之財產，開具財產清冊陳
    報法院後，始得聲請處分監護人之財產；否則，在監護人尚
    未與會同開具財產清冊之人，共同將受監護宣告人之財產開
    具財產清冊陳報法院前，監護人既僅得對受監護宣告人之財
    產為管理行為，法院自無從許可監護人代理處分受監護宣告
    人之財產。查本院雖已於99年7月30日以99年度監字第154號
    裁定指定受監護人乙○○○之弟陳戶城擔任會同開具財產清
    冊之人，惟迄今為止，聲請人（即監護人）均尚未會同陳戶
    城開具受監護人乙○○○之財產清冊及陳報法院，有本院99
    年度監字第154號卷宗可稽，聲請人逕行向本院聲請許可處
    分受監護人之不動產，於法自有未合，無從准許。
五、末查，依聲請人所提出之戶籍謄本、繼承系統表、地籍圖謄
    本、土地登記謄本、如附件所示之遺產分割協議書、財政部
    臺灣省南區國稅局97年度綜合所得稅各類所得資料清單、財
    產歸屬資料清單、遺產稅信託課稅資料參考清單、全國贈與
    資料清單，堪認被繼承人陳水來之遺產為坐落臺南縣白河鎮
    ○○段1451地號（應有部分3/48）、1452地號、1454地號（
    應有部分1/2）三筆土地，如附件所示之遺產分割協議書約
    定三筆土地均由繼承人陳戶城繼承取得，即受監護人乙○○
    ○與其他繼承人陳丁甘、郭陳金菊、楊陳秀鑾、陳秀絨、陳
    秀華均未能分配到任何遺產，該遺產分割協議客觀上顯然不
    利於受監護人乙○○○，因之，聲請人代理乙○○○就其所
    繼承被繼承人陳水來之遺產，訂立如附件所示遺產分割協議
    書，聲請人所代為之處分行為不利於受監護人乙○○○，揆
    諸上開民法第1101條第1項規定，該遺產分割協議亦不能許
    可，從而，聲請人本件聲請亦於法不合，應予駁回。
六、依非訟事件法第21條第1項前段、第24條，裁定如主文。
中    華    民    國    99    年    8     月    31    日
                  家事法庭    法  官  鄭  彩  鳳
上為正本係照原本作成。
如對本裁定抗告須於裁定送達後10日內向本院提出抗告狀，並應
繳納抗告費新台幣1,000元。
中    華    民    國    99    年    9    月    1    日
                              書記官  陳  世  明

司法院資訊處製作；財團法人民間司法改革基金會備份。
